【裁判字號】    98,建,99
【裁判日期】    990513
【裁判案由】    建築損害賠償
【裁判全文】
臺灣板橋地方法院民事判決                98年度建字第99號
原      告  乙○○
訴訟代理人  陳秀卿律師
            林世芬律師
被      告  甲○○
            丙○○
訴訟代理人  林明正律師
複代理人    陳宏雯律師
上列當事人間請求損害賠償事件，經本院於民國99年4月29日言
詞辯論終結，判決如下：
    主  文
被告甲○○應給付原告新台幣參拾萬元，及自民國九十八年十月
二十六日起至清償日止，按週年利率百分之五計算之利息。
訴訟費用由被告甲○○負擔百分之五，餘由原告負擔。
本判決第一項得假執行；但被告甲○○如以新台幣參拾萬元為原
告預供擔保後得免為假執行。
原告其餘假執行之聲請駁回。
    事  實 及 理 由
甲、程序方面：
    本件被告甲○○未於最後言詞辯論期日到場，核無民事訴訟
    法第386條列各款情形，應依原告之聲請，由其一造辯論而
    為判決。
乙、實體方面：
一、原告起訴主張：原告於民國97年11月間將坐落門牌號碼台北
    縣蘆洲市○○○街15之2號6樓房屋之裝潢工程，交由被告甲
    ○○施作，並由被告丙○○規劃設計及監造，兩造並約定系
    爭工程應於97年12月30日以前完工，並簽訂有房屋裝潢合約
    書可憑。被告甲○○、丙○○嗣因人員欠缺、備料不足而無
    法於約定期限內完成系爭工程，被告2人遂於98年1月15日簽
    立切結書承諾於98年3月15日前完成系爭工程，若未能如期
    完成所有工程驗收，順利交屋，則同意返還已收取之所有款
    項，放棄已施作工程之所有權利主張，並依房屋裝潢合約書
    之約定賠償原告所受之一切損失。惟被告逾期卻仍未完成系
    爭工程，經原告於98年6月29日發函催告被告於函到5日內完
    工，逾期即解除契約不另通知，該函已於98年6月30日及98
    年7月3日分別送達被告收受，被告逾限仍未完工，系爭契約
    業經原告合法解除在案，被告自應依約負違約賠償責任。按
    系爭房屋裝潢合約書第7、8條分別明訂：「應於12月30 日
    以前完工，保固3年，人為損壞除外」、「承包人（即被告
    甲○○）未依約控管人員、進度、品質，每日罰款新台幣（
    以下同）三萬元。控管人員（即被告丙○○）如為未依進度
    與承包人每日進行協商，影響工程進度每次罰款五千元」；
    被告甲○○、丙○○書立之切結書復載稱：「吾等將於98
    年3月15日以前確實完成所有工程，決不再藉故拖延，若未
    能如期完成所有工程驗收，順利交屋，吾等同意返還已收取
    之所有款項，放棄已施作工程之所有權利主張，並應依房屋
    裝潢合約書之約定賠償乙○○所受之一切損失，吾等決無異
    議」，則系爭裝潢合約書於催告期限即函到五日後即98年7
    月9日、7月6日生解除效力後，原告自得請求被告甲○○賠
    償逾期191天（按即97年12月31日至98年7月9日，共191天）
    ，每日以三萬元整計算之違約金573萬元整（即30, 000×
    191＝5,730,000），而被告丙○○則應就其逾期每日以五千
    元整計算違約金之範圍內即95萬5千元（5,000×191＝
    955,000）部分與被告甲○○負連帶責任。被告甲○○另應
    負擔被告丙○○未負連帶責任之其餘違約金部分則為477萬5
    千元（按即5,730,000－955,000＝4,775,000），爰本於系
    爭裝潢合約書、切結書及民法第229條第1項、第233條第1項
    規定聲明：1.被告甲○○應給付原告477萬5千元及自起訴狀
    繕本送達翌日起至清償日止按年息百分之五計算之利息。2.
    被告甲○○、丙○○應連帶給付原告新台幣95萬5千元及自
    起訴狀繕本送達翌日起至清償日止按年息百分之五計算之利
    息。並願供擔保請准宣告假執行。
二、被告丙○○則以：本件房屋裝潢工程，原告係委由被告甲○
    ○承攬施作。原告為監督系爭工程之順利施作，始中途委請
    被告丙○○擔任監造人，約定給付委任報酬100,000元，並
    由被告丙○○負責監督系爭工程之進行。而系爭工程之所以
    進度落後、無法如期完工，主要係肇因於原告每每於部分工
    作完工，並已於其上施作其他工程後，始要求修改或重做所
    致，更處處刁難施工細節，有原告之道歉啟事可稽。被告丙
    ○○身為監造人，於施工期間已善盡溝通協調與監督承攬人
    之責，並無任何違約情事。而被告丙○○係受託辦理系爭工
    程之監造事務，受託內容為監督系爭工程施作是否合於設計
    圖之規劃、設計圖部分修改及協商工程進度等事宜，係屬監
    造任務之委任契約之受任人，與被告甲○○為民法第490條
    第1項規定承包系爭工程之承攬人有別。被告丙○○既未實
    際參與系爭工程之承攬工作，對於被告甲○○亦無任何實質
    指揮監督權限可言，遑論指揮承攬人之人員配置及備料數量
    等。是以，被告丙○○既已於施工期間已善盡溝通協商之責
    ，亦確實監督工程進度，當已善盡監造人責任，至於系爭工
    程無法於限期內完工，主要歸責原因已如前述，縱現場材料
    偶有無法即時供應之情形，亦屬承攬人即被告甲○○之工程
    進度管理問題，監造人對於工程進度管理並無指揮監督之權
    。蓋監造人於系爭工程僅係協助定作人監督施工品質及敦促
    承攬人如期完工之協力角色，然而工程是否能順利完工?承
    攬人是否接受監造人之「敦促」?則實非監造人所能掌控，
    故系爭工程無法於限期內完工當不可歸責於監造人即被告丙
    ○○。退步言之，縱認被告未善盡監造責任，原告亦無權請
    求被告給付違約金955,000元，蓋系爭合約第8條規定：「承
    包人(即被告甲○○)未依約控管人員，進度，品質，每日/
    每次罰款3萬元。控管人員（即被告丙○○）如為未依進度
    與承包人每日進行協商，影響工程進度每次罰款5000元。」
    ，是依照前揭違約金條款規定，控管人員若未按系爭工程進
    度逐日與承包人進行協商，致影響工程進行時，違約金之計
    算標準為「每次」罰款5,000元，而非以「每日」作罰款基
    準。準此，倘認被告未盡上開協商義務致影響工程進度，有
    關違約金額度之計算亦應以被告未善盡協商溝通責任之次數
    為準，「每次」罰款5,000元。原告起訴主張賠償違約金，
    率以系爭工程自97年12月30日起至98年7月9日止遲延191天
    為由，以逾期每日5,000元計得違約金955,000元，顯與系爭
    合約第8條規定之計算基準不符。再按「約定之違約金額過
    高者，法院得減至相當之數額。」民法第252條定有明文。
    所謂約定之違約金，不問其作用為懲罰抑為損害賠償總額之
    預定，均有其適用。查被告丙○○之監造報酬僅100,000元
    ，原告動輒請求相當於委任報酬10倍之逾期違約金955,000
    元，顯不相當而過高，是原告之主張並無理由。爰聲明：原
    告之訴及假執行之聲請均駁回，如受不利判決願供擔保請准
    宣告免為假執行。
三、被告甲○○未最後言詞辯論期日到場，惟據其之前言詞辯論
    到場時則以：伊固有以包工包料方式承作原告系爭房屋之裝
    潢工程，但伊僅有負責施作木作及浴室貼磁磚部分之工程，
    並未承作水電工程部分，水電工程部分係由原告另行發包予
    他人。伊無法於原約定之97年12月30日以前完工，確係因其
    無法調度人員及材料供應不足所導致，但伊於簽立切結書後
    無法於98年3月15日完工係因原告於部分工程施作完成後任
    意變更修改所導致等語為辯，爰聲明：原告之訴及假執行之
    聲請均駁回，如受不利判決願供擔保請准宣告免假執行。
四、兩造於99年1月7日言詞辯論筆錄經協議整理並簡化爭點如下
    ：
  (一)兩造不爭執事實：
  1.原告於97年11月間將坐落台北縣蘆洲市○○○街15之2號6樓
    房屋交由被告甲○○承攬施作裝潢工程，並由被告丙○○負
    責木工部分之設計及監造，約定完工期限為97年12月30日，
    並書立有房屋裝潢合約書一紙為憑。被告丙○○部分約定之
    報酬為10萬元，並有被告丙○○97年11月14日書立之收據一
    紙可按。
  2.惟系爭裝潢工程未於97年12月30日依限完成，被告甲○○與
    丙○○於98年1月15日簽立切結書，載明「因師傅調度人員
    不足，現場材料無法供應，以致無法依進度執行工程，違背
    房屋裝潢合約書之約定」，並切結須於98年3月15日完工，
    惟屆期仍未完工。
  3.原告於98年6月29日發函催告被告於函到5日內完工，逾期即
    解除契約不另通知，該函已於98年6月30日及98年7月3日分
    別送達被告收受，惟被告逾期迄未完工。
  (二)兩造爭執之事項：
  1.系爭裝璜工程延遲未完工之原因為何？被告是否應負遲延責
    任？
  (1)被告丙○○與原告間之設計及監造契約究係委任或承攬契約
    ？
  (2)本件裝潢工程遲延，被告丙○○是否有未依進度與承包人（
    即被告甲○○）每日進行協商，影響工程進度之可歸責事由
    ？
  (3)原告有無於被告施作部分工程完畢後，始要求修改或重做，
    並處處刁難施工細節致工期遲延？事後並於施工地點張貼如
    被證一之道歉啟事？
  2.如認被告應負遲延責任，則依兩造約定之違約罰款條款（第
    8條），被告應負賠償金額為何？被告間是否應負連帶賠償
    責任？
  (1)被告丙○○部分賠償應如何計算？究係按每日或每次計算
    5000 元？
  (2)本件契約約定之違約罰款之違約金是否有過高而應予酌減情
    形？
五、查原告主張97年11月間將坐落門牌號碼台北縣蘆洲市○○○
    街15之2號6樓房屋之木作裝潢工程（並含浴室貼磁磚工程）
    ，交由被告甲○○施作，並由被告丙○○規劃設計及監造
    之事實，已據原告提出估價單2紙（即原證6-2、6-3）、丙
    ○○名義之收據1紙（即原證8）為據，並為被告所不爭，足
    認真正。至原告原主張本件工程範圍另包含有水電工程部分
    （即原證6-1估價單），經被告甲○○抗辯事後伊並未承作
    ，原告已另行發包由他人承作等情後，已為原告所不爭，並
    自認估價單上所列的水電部分，雙方確實已合意解除等語（
    見本院99年3月25日言詞辯論筆錄第4頁），亦足認系爭裝潢
    工程範圍並未包含水電工程部分（即原證6-1估價單）甚明
    。而系爭木作裝潢工程，既係約定報酬即包工包料，由被告
    甲○○承作，以完成一定工作，自屬承攬契約無疑。惟就原
    告與被告丙○○設計及監造契約，就設計部分，被告丙○○
    既須就木作裝潢完成設計造型規格圖樣，並有被告丙○○提
    出之附件設計圖多件可憑，此部分可認係屬完成一定工作之
    承攬性質固明，惟就監造部分，兩造雖並未具體約定相關監
    造應完成各項工作項目，而僅於兩造所不爭之房屋裝潢合約
    書第8條記載「控管人員（即被告丙○○）如為未依進度與
    承包人每日進行協商，影響工程進度每次罰款五千元」，足
    見被告丙○○亦負有依工程進度與承包人即被告甲○○進行
    協商義務，以監督施工成品與設計間之相互配合、檢驗及控
    制，而完成系爭裝潢工作，再參酌依被告丙○○所不爭之收
    據所載之報酬具領方式亦載明除頭款5萬元外，其餘5萬元於
    油漆進場支付3萬元，清潔完成時支付尾款2萬元，亦著重以
    依進度完成工作為付款依據，足見該監造部分亦係以完成工
    作為系爭契約之重心及目的，自亦屬承攬契約甚明，被告被
    告丙○○謂其監造設計契約係屬處理事務之委任契約云云，
    自不足採。
六、查系爭裝潢工程約定完工期限為97年12月30日，惟系爭裝潢
    工程未於97年12月30日依限完成，被告甲○○與丙○○於98
    年1月15日簽立切結書，載明「因師傅調度人員不足，現場
    材料無法供應，以致無法依進度執行工程，違背房屋裝潢合
    約書之約定」，並為兩造所不爭，足見系爭裝潢工程未能於
    97年12月30日完工之原因，乃係因「師傅調度人員不足，現
    場材料無法供應」，而原告與被告甲○○間之承攬工程係約
    定採包工包料方式，已據兩造所不爭（見本院99年1月7日言
    詞辯論筆錄第2頁、原告99年1月5日準備書（二）狀第3頁）
    ，則相關施作人員調度及材料供應，依約均應係由被告甲○
    ○負責，亦即實際負責施工進度者乃為被告甲○○，此依系
    爭房屋裝潢合約書第8條明訂：「承包人（即被告甲○○）
    未依約控管人員、進度、品質……」亦明，則揆之前開說明
    ，實際進行施作義務者為被告甲○○，被告丙○○所負監造
    義務，不過僅負有依工程進度與承包人即被告甲○○進行協
    商義務，惟如被告甲○○遲延未依進度進行施作，既無任何
    施作進度成品，可供監督施工成品與設計間之相互配合、檢
    驗及控制之監造工作，則被告丙○○自無從負有所謂「依進
    度」進行協商監造義務可言，從而就系爭裝潢工程未於97年
    12 月30日依限完成，既係可歸責於被告甲○○之調度人員
    不足，現場材料無法供應之原因而遲延給付，則系爭裝潢工
    程之遲延未於97年12月30日完工，自與被告丙○○無涉，原
    告謂被告丙○○應與被告甲○○亦同負遲延責任並連帶負責
    ，自屬無據。
七、復查被告甲○○遲延未於97年12月30日完工，被告2人遂於
    98年1月15日簽立切結書承諾於98年3月15日前完成系爭工程
    ，若未能如期完成所有工程驗收，順利交屋，則同意返還已
    收取之所有款項，放棄已施作工程之所有權利主張，並應依
    房屋裝潢合約書之約定賠償原告所受之一切損失等情，已據
    原告提出被告所不爭之切結書1紙為證，足認為真。而被告
    逾期仍未完成系爭工程，復為被告所不爭，則依上開切結書
    所約定，原告固得請求被告2人返還已收取之所有款項，放
    棄已施作工程之所有權利主張，惟原告是否得請求被告賠償
    損害，依上開切結書所載，原告仍應依房屋裝潢合約書之約
    定行使權利。按系爭房屋裝潢合約書第8條記載「控管人員
    （即被告丙○○）如為未依進度與承包人每日進行協商，影
    響工程進度每次罰款五千元」，則揆之前開說明，被告丙○
    ○所負監造義務，係依工程進度與承包人即被告甲○○進行
    協商義務，惟如被告甲○○遲延未依進度進行施作，既無任
    何施作進度成品，可供監督施工成品與設計間之相互配合、
    檢驗及控制，則被告丙○○自無從負有所謂「依進度」進行
    協商監造義務可言，是被告丙○○僅有配合被告甲○○實際
    施工進度進行監造之義務，並不當然因被告甲○○遲延完工
    而負違約賠償責任，此依該第8條文所載係以影響工程進度
    為結果自明。原告如欲主張被告丙○○依約應負賠償責任，
    自應先證明被告甲○○已施作完成若干進度，而被告丙○○
    遲延未就該進度所已施作部分進行協商監造之檢驗、配合及
    控制，致被告甲○○無從就該已完成工程進度進行檢核或據
    以進行下一個階段進度之施作，因而導致影響工程進度遲延
    完工，始得依約據以請求賠償。從而，原告徒以被告甲○○
    未依限完工，或僅主張被告丙○○未每日均到場監工，並未
    證明被告丙○○有何未依進度進行協商監造義務導致影響工
    程進度之情形，即謂被告丙○○應就被告甲○○遲延未完工
    依約負每日5000元之違約金賠償責任云云，自不足據。
八、又被告甲○○雖抗辯所以未能依切結書於98年3月15日前完
    工，係因原告於被告甲○○施作部分工程完畢後，始要求修
    改或重做，並處處刁難施工細節致工期遲延等情，固據證人
    丁○○即施工師傅到庭結稱「（所施作）有臥室牆頭櫃的造
    型牆，還有房間門門框及貼皮，做好之後，屋主有要求就我
    施作的部分也要修改，我修改部分包括臥室牆頭櫃的造型牆
    ，我是有照著屋主的要求作造型牆，是屋主看了之後又要改
    變，所以又由另一位師傅去重做造型牆，並不是瑕疵而重做
    ，是屋主要求另外的造型，所以才又重做。我也有聽到別的
    師傅施作的部分，做好之後，屋主又要求另外的造型，所以
    又重做」（見本院99年2月25日言詞辯論筆錄）及證人戊○
    ○結證稱「是在97年年底，當時我是作木工工程，整修的項
    目有房間的木作裝潢，客廳天花板、衣櫥櫥櫃、壁板、做到
    過農曆年才休息，農曆年休息完之後又再繼續作。工程我做
    到端午節當天上午，就沒有繼續做了，當時尚未完工，端午
    節之前有一段時間有休息，因為當時正在鋪石材的地板，所
    以休息沒作。」「（問：工程期間有無發生做好後又被要求
    重做？）有重做，也有修整過，詳細的項目我忘記了。是業
    主提出要求，再與被告甲○○溝通後我們才重做。」「（問
    ：工作期間有無看過原告名義的道歉啟事？）我有看到有一
    張紙貼在餐廳背面的走道牆壁上，但是內容我不清楚，我沒
    有看到是何人貼的，但應該是有關係的人貼的。我是知道有
    貼一張，但是內容我沒有詳細看，當時我們工人錢沒有準時
    拿到，我們就向被告甲○○反應，被告與業主就去研討，後
    來就看到這一張貼出來。」「（問：你每一次做完木工後，
    是因為何原因而被要求修改？）不是因為瑕疵原因，我只知
    道是被告甲○○與業主溝通後我們才去重做或修改，但是詳
    細原因我並不了解，要問雙方當事人。」「（問：工程過程
    中，有無聽到屋主向被告或工人說，抱歉，因為反覆修改，
    所以造成你們的困擾？）業主有對著我們大家工人講，很抱
    歉這一句話，其他內容我就不了解。」（見99年3月25日言
    詞辯論筆錄），足認原告固有於被告甲○○施作部分工程完
    畢後，始要求修改或重做之行為，但原告上開要求修改行為
    ，究影響被告甲○○施作工期日數為何？且依原契約約定之
    完工期限不過僅2個月工期，縱有重作及修改情形何以已逾
    98年3月15日切結完工日後多月，遲至98年6月底被告甲○○
    仍未依約完工？足見上開所謂原告修改行為縱有若干影響被
    告甲○○完工期限，但並非遲至98年6月底仍未完工之原因
    ，被告甲○○所辯自不足採。
九、按給付有確定期限者，債務人自期限屆滿時起，負遲延責任
    ；債務人遲延者，債權人得請求其賠償因遲延而生之損害。
    契約當事人之一方遲延給付者，他方當事人得定相當期限催
    告其履行，如於期限內不履行時，得解除其契約。又解除權
    之行使，不妨礙損害賠償之請求。民法第229條第1項、第23
    1條第1項、第254條、第260條分別定有明文。本件被告甲○
    ○因承攬系爭裝潢工程逾越約定完工期限97年12月30日而遲
    延迄未完工，經原告於98年6月29日以律師函催告被告甲○
    ○於函到5日內完工，逾期未完工即解除契約不另通知，被
    告甲○○已於98年7月3日收受，已據原告提出被告甲○○所
    不爭之律師函及郵政回執各1件為憑，則系爭房屋裝潢契約
    既因被告甲○○遲延給付而經原告合法解除，原告自得請求
    被告甲○○負債務不履行之損害賠償責任。查原告主張被告
    甲○○應依系爭房屋裝潢合約書第8條規定請求每日罰款3萬
    元，自97年12月31日起至98年7月9日止，計191日，共計應
    給付違約金573萬元云云。惟按違約金依民法第250條規定本
    有債務不履行損害賠償預定違約金及懲罰性違約金之約定，
    而系爭合約書第8條規定：「承包人(即被告甲○○)未依約
    控管人員，進度，品質，每日/每次罰款3萬元」，按其法律
    性質，乃為兩造為確保債務履行，有關債務不履行損害賠償
    總額預定之概括給付約定，核屬損害賠償預定違約金之約定
    ，尚非不於適當時期或不依適當方法履行債務之懲罰性違約
    金之約定。而約定之違約金額過高者，法院得減至相當之數
    額，民法第252條既定有明文，至於是否相當，須依一般客
    觀事實，社會經濟狀況及當事人所受損害情形，以為斟酌之
    標準。此項違約金之約定，雖不因契約之解除而隨同消滅，
    惟依民法第260條規定意旨推之，其因契約解除後所生之損
    害，並不在斟酌之列。而本件房屋裝潢合約書，連同追加之
    地板工程100萬元，原合計工程款共為1,618,639元，但扣除
    兩造所不爭之已合意解除之水電工程部分55,100元（即原證
    6-1）後為1,563,539元，而原告請求之違約金高達573萬元
    ，已逾原約定報酬甚巨，且依切結書所約定原告並得請求被
    告甲○○返還已收取之所有款項，並放棄已施作工程之所有
    權利主張，爰審酌上情及本件被告甲○○遲延之期間已達半
    年仍未完工，如被告甲○○按期履行，依一般社會經濟狀況
    ，客觀上原告所受損害及享有獲取之利益及其他一切情狀，
    認為本件違約金應酌減至30萬元，始與原告所受損害之數額
    相當，原告主張超過30萬元部分，尚屬過高，不能准許。
十、縱上所述，本件房屋裝潢工程，原告並不能證明被告丙○○
    有何未依進度進行協商監造義務致影響工程進度之違約情形
    ，原告請求被告丙○○應給付違約金自不能准許。而被告甲
    ○○既有可歸責之原因致遲延而未依限完工，並經原告依法
    解除契約在案，則原告請求被告甲○○給付約定違約金固屬
    有據，惟其金額應以30萬元為適當，超過部分尚屬過高而非
    正當。從而，原告求為判決被告甲○○應給付原告30萬元及
    自起訴狀繕本送達被告甲○○之翌日即98年10月26日起至清
    償日止按法定週年利率百分之五計算之遲延利息，為有理由
    ，應予准許，逾此部分之請求，為無理由，應予駁回。
十一、本件判決事證基礎已臻明確，兩造其餘有關被告丙○○約
      定違約金賠償究係按每日或每次計算及是否每日均至現場
      監工等攻擊防禦方法並所援用之證據，經核已與判決結果
      不生影響，爰不再一一論斷，併予敘明。
十二、本判決所命被告甲○○給付金額未逾50萬元，爰不待原告
      聲請依法應依職權宣告假執行。被告甲○○陳明願供擔保
      請准宣告免為假執行，核無不合，爰酌定相當金額准許之
      。至原告其餘假執行之聲請則因敗訴而失所附麗，應併予
      駁回。
十三、結論：本件原告之訴為一部有理由，一部無理由，並依民
      事訴訟法第385條第1項前段、第79條、第389條第1項第5
      款、第392條第2項，判決如主文。
中    華    民    國    99    年    5    月    13    日
                  民事第三庭    法  官  朱耀平
以上正本係照原本作成
如對本判決上訴，須於判決送達後20日內向本院提出上訴狀
中    華    民    國    99    年    5    月    13    日
                                書記官  陳淑芳

司法院資訊處製作；財團法人民間司法改革基金會備份。
